【裁判字號】    97,台上,2290
【裁判日期】    970529
【裁判案由】    違反懲治走私條例
【裁判全文】
最高法院刑事判決            九十七年度台上字第二二九０號
上  訴  人  甲○○
            乙○○
上列上訴人等因違反懲治走私條例案件，不服台灣高等法院台中
分院中華民國九十七年三月六日第二審更審判決（九十五年度上
更(一)字第二六八號，起訴案號：台灣台中地方法院檢察署九十二
年度偵字七八三六號），提起上訴，本院判決如下：
    主  文
原判決撤銷，發回台灣高等法院台中分院。
    理  由
本件原判決認定上訴人甲○○、乙○○分別有其事實欄所載之犯
行，因而撤銷第一審關於上訴人二人部分之科刑判決，改判仍依
行為時牽連犯之規定，從一重均論以上訴人二人共同私運管制物
品進口逾公告數額罪，處甲○○有期徒刑五月，減為有期徒刑二
月又十五日；乙○○有期徒刑四月，減為有期徒刑二月，併諭知
緩刑三年；固非無見。
惟查：(一)、刑事有罪判決所應記載之事實，係賦予法律評價而經
取捨並符合犯罪構成要件之具體社會事實。該事實為論罪科刑適
用法律之基礎，必須詳加認定，並於理由欄內，逐一說明其所憑
之證據及認定之理由，使事實與理由兩相一致，方屬合法。民國
九十一年六月二十六日修正公布前（下稱修正前）之懲治走私條
例第二條第一項、第十二條之走私、準走私罪，係指未經許可，
擅自將逾公告數額之管制物品，自他國或大陸地區、公海等地，
私運進入台灣地區之我國境內而言。各該罪關於所私運物品係屬
逾公告數額之管制物品之構成要件事實，自應加以明確認定，並
敘明所憑之依據及認定之理由。原判決事實認定上訴人二人於九
十年七月間，有共同自大陸地區私運管制逾公告數額之酒類進入
台灣地區之犯行，然對於本件上訴人等進口之「沅亨台灣囍酒」
究竟係如何認定為管制物品，其公告數額為何等依據，並未於理
由內加以論述敘明，洵屬理由欠備。(二)、事實審法院於卷內有利
及不利被告之證據併陳時，如何取捨而為適合於事實之認定，應
詳予論列其取捨判斷之理由，否則即有判決理由不備之違誤。原
判決以上訴人等進口之「沅亨台灣囍酒」，係產自大陸地區四川
省春泉酒廠，並未在澳門加工等情；論上訴人等以共同私運管制
物品進口逾公告數額罪。然依卷附財政部關稅局九十二年七月二
十一日中普進二字第０九二０一０四一九二號復第一審法院函載
：「關於函囑查明以進口報單第DA/90/H793/0001 號報運進口之
沅亨台灣囍酒之原產地究為中國大陸抑中國澳門乙案，查系案酒
類前經本局查驗結果認定其產地為『中國澳門』」等詞（見一審
卷第四四頁），如若無誤，似屬有利於上訴人等之證據資料，原
審未說明其不予採納之理由，同有判決不備理由之可議。(三)、原
判決事實認定上訴人等與共同正犯郭永金、王永煌、梁志雄共同
將購自大陸地區之「四川春泉囍宴酒」運至澳門，未經任何加工
程序，僅進行換貼「沅亨台灣囍酒」標籤及紙箱包裝工作後，即
進口至台灣地區等情，上開認定若果無訛，則二者所含酒精、總
酸、總酯、己酸乙酯、甲醇等含量本應屬一致。但觀諸卷附台灣
菸酒股份有限公司酒研究所就「四川春泉囍宴酒」化驗之第九三
０二三號化驗報告書內載，「四川春泉囍宴酒」含酒精容量百分
之38.5正負百分之0.4，總酸0.1正負0.007g/100mL ，總酯0.301
正負0.015g/100mL ，己酸乙酯1706ppm，甲醇96mg/L（見一審卷
第一七０頁）；而台灣省菸酒公賣局酒類試驗所就「沅亨台灣囍
酒」化驗之第九０三二０號化驗報告書內載，「沅亨台灣囍酒」
含酒精濃度百分之38.7正負0.4，總酸0.078 正負0.005g/mL，總
酯0.351正負0.018g/mL，己酸乙酯1346ppm，甲醇 53mg/L（見一
審卷第三九、八六頁），二者之酒精、總酸、總酯、己酸乙酯、
甲醇等含量是否一致，尚非全無疑義，自有究明之餘地。原審未
詳加調查根究明白，遽行判斷，亦嫌調查未盡。(四)、依經濟部發
布訂定之進口貨品原產地認定標準之規定，進口貨品之原產地，
除指進行完全生產貨品之國家、地區外，對貨品加工，使之產生
最終實質轉型之國家或地區亦屬之。本件扣案酒類雖原向大陸地
區之春泉酒廠訂購，然轉運至澳門後，業經中國澳門經濟局核發
產地來源證明書，證明該酒係產自澳門，而該證明之核發，係澳
門特區政府經濟局稽查廳依據國際標準就各廠設備、生產過程及
廠商提供之「成分表」等進行不定期查驗後，由該局產地來源處
核發，有該產地來源證明書及行政院大陸委員會九十三年十月七
日澳處服字第０九三０００一一四五號函附之該處九十年三月十
五日（九十）澳處服字第一四九號函可憑。而甲○○於王永煌被
訴上開另案中亦證稱本件酒類進入澳門酒廠後，並進行調製，增
加配方香料及變更酒精濃度之加工過程，台北駐澳門文化辦事處
亦派人到場監工（見偵字第一０三二五號影卷第七四、一０一頁
、一審卷第三三三至三三八頁）。則上開函文所指之「依成分表
」不定期查驗所檢查之具體內容為何？是否即指甲○○所述該酒
類於澳門加工期間，相關主管機關派員到場監督所為之查核？能
否判斷酒類有無在當地加工之事實？上揭疑慮，均攸關本件上訴
人二人被訴走私犯行存否之認定，基於公平正義之維護及上訴人
二人之重大利益，自有調查、釐清之必要。本院前次發回意旨，
業已指摘及此，原審雖曾函行政院大陸委員會澳門辦事處轉詢澳
門特別行政區政府經濟局有關前揭成分表之內容暨請該局提供上
揭成分表，然卻僅以澳門特別行政區政府經濟局之覆函未說明如
何具體查驗之內容及未檢附系爭酒類成分表，即逕認該產地來源
證明書不足證明系爭酒類之原產地為澳門（見原判決第十二頁十
一至十三行），併有調查職責未盡之違誤，其瑕疵仍然存在。以
上或為上訴意旨所指摘，或係本院得依職權調查之事項，應認仍
有將原判決撤銷發回更審之原因。原判決認上訴人二人牽連觸犯
行使業務登載不實文書及理由肆第三段說明不另為無罪諭知部分
，基於審判不可分原則，亦併予發回。又上訴人等行為後，刑法
已於九十四年二月二日修正公布，並於九十五年七月一日施行。
原判決論上訴人等以修正前懲治走私條例第二條第一項之私運管
制物品進口逾公告數額罪，而其法定本刑中關於得併科罰金刑最
低額部分，業經修正，案經發回，更審時宜併注意及之。
據上論結，應依刑事訴訟法第三百九十七條、第四百零一條，判
決如主文。
中    華    民    國  九十七  年    五    月  二十九  日
                      最高法院刑事第九庭
                          審判長法官  洪  文  章
                                法官  王  居  財
                                法官  郭  毓  洲
                                法官  黃  梅  月
                                法官  邱  同  印
      本件正本證明與原本無異
                                      書  記  官
中    華    民    國  九十七  年    六    月    三    日
                                                Ａ


司法院資訊處製作；財團法人民間司法改革基金會備份。
